---
title: ""
geometry:  a4paper,left=3cm,right=2cm,top=3cm, bottom= 2cm
lang: pt-br
header-includes:
- \usepackage{setspace}
- \usepackage{indentfirst}
- \usepackage[utf8]{inputenc}
- \usepackage{mathptmx}
- \usepackage{enumerate}
- \usepackage{url} 
- \usepackage{lipsum}
- \usepackage{multicol}
- \usepackage{float}
- \usepackage{subcaption}
- \usepackage{multirow}
- \usepackage{booktabs}
- \usepackage{longtable}
output:
  pdf_document:
  html_document: default
  fig_caption: yes
  mainfont: Times New Roman
fontsize: 11bp
---

\begin{titlepage}
\begin{center}
\thispagestyle{empty}
\begin{figure}[!htb]
\begin{center}
\begin{minipage}[b]{0.5\linewidth}
\begin{center}
\end{center}
\end{minipage}
\begin{minipage}[b]{0.7\linewidth}
\begin{center}
\vspace*{1cm}
 {\large \bf Universidade Estadual de Campinas\\[5pt]
Faculdade de Engenharia de Alimentos\\[3pt]
TA541 - Análise Sensorial de Alimentos\\[3pt]}
\end{center}
\end{minipage}
\end{center}
\end{figure}
\vspace*{\stretch{1}}
\begin{center}
\vspace*{5cm}
{\huge \bf Relatório Técnico: Testes Discriminativos \\[7pt]
}
\end{center}
\vspace*{\stretch{1}}
\begin{center}
\vspace*{4cm}
{\Large \bf 	Guilherme Pazian  RA:160323\\ 
  Henrique Capatto RA: XXXX\break
}\\[3pt]
{\large \bf Professor: \\
Jorge Behrens}\\[5pt]
\end{center}
\vspace*{\stretch{1}}
\centerline{\bf Campinas-SP, 02 de Abril de 2018}
\vspace*{\stretch{1}}
\end{center}
\end{titlepage}


\setlength{\parindent}{3em}
\setlength{\parskip}{1em}
\onehalfspacing
\newpage

```{r global options, echo=FALSE}
#definindo opções padrões dos chunks

knitr::opts_chunk$set(fig.align='center',fig.path='Figs/', fig.pos="H", echo=FALSE, warning=FALSE, message=FALSE)
#mudando o separador decimal para resultados "printados"
options(OutDec= ",")
```

```{r pacotes e funcoes,echo=FALSE}
#pacotes
#Insira os pacotes utilizados na lista abaixo para que todos consigam rodar o programa independente do pc
pacotes <- c("readxl")

#descomente o código abaixo caso seja a 1 vez que for rodar noo seu pc

###################
#install.packages(pacotes)
###################
```


#1. Introdução
  


#2. Objetivo
  
##2.1 Teste de comparação pareada direcional
  
Testar se néctares de laranja (50% de polpa) diferiam em relação ao gosto doce em função da concentração de açúcar:
Amostra A : 8,5% sacarose
Amostra B: 11% sacarose.
  
##2.2 Teste duo-trio
Testar se existe diferença perceptível entre o leite integral e o leite semidesnatado processados por UHT:
Amostra A : leite integral, 3% de gordura
Amostra B: leite semidesnatado, 1% de gordura

A diferença sensorial é geral, não especificada.

##2.3 Teste Triangular

Testar se a substituição de sacarose (10%) por um edulcorante não calórico, mesmo em equivalência de dulçor (aspartame), gera diferença sensorialmente perceptível :
Amostra A : refrigerante normal
Amostra B: refrigerante zero caloria

A diferença sensorial é geral, não especificada.

  
#3. Materiais e métodos

##3.1 Teste de comparação pareada direcional
  
Método utilizado: teste de comparação pareada direcional.
  
O teste foi aplicado em 34 experimentadores, cada experimentador recebeu uma bandeja de plastico com duas amostras codificadas de suco de laranja (uma amostra A e uma B) apresentadas num copo de cerca de 30 ml, estes foram direcionados para uma "cabine" (neste caso é cabine mesmo??) de experimentação para que pudessem ter um certo isolamento dos demais experimentadores e assim realizar uma análise independente. Em estado de concentração deveriam provar as amostras na sequência, da esquerda para a direita, uma única vez e Indicar qual das amostras era a mais doce. A sequencia das amostras foram aleatorizadas para cada experimentador.
  
##3.2 Teste duo-trio

Método utilizado: teste duo trio.

O teste foi aplicado em 31 experimentadores, cada experimentador recebeu uma bandeja de plastico com três amostras, uma padrão e duas codificadas (uma amostra A e uma B) de leite apresentadas em copos de cerca de 30 ml. Os experimentadores foram direcionados para uma "cabine" (neste caso é cabine mesmo??) de experimentação para que pudessem ter um certo isolamento dos demais e assim realizar uma análise independente. Em estado de concentração deveriam provar a amostra padrão e então provar as amostras codificadas na sequência, da esquerda para a direita, uma única vez e Indicar qual das amostras era igual a amostra padrão. A sequencia das amostras foram aleatorizadas para cada experimentador, assim como a amostra padrão foi aleatorizada entre as amostras A e B.

##3.3 Teste Triangular

Método utilizado: Teste Triangular.

O teste foi aplicado em 35 experimentadores, cada experimentador recebeu uma bandeja de plastico com três amostras codificadas (uma amostra A, uma B e uma terceira aleatorizada) de refrigerante tipo cola apresentadas em copos de cerca de 30 ml. Os experimentadores foram direcionados para uma "cabine" (neste caso é cabine mesmo??) de experimentação para que pudessem ter um certo isolamento dos demais e assim realizar uma análise independente. Em estado de concentração deveriam provar as amostras codificadas na sequência, da esquerda para a direita, uma única vez e Indicar qual das amostras era diferente das demais. A sequencia das amostras foram aleatorizadas para cada experimentador, assim como a terceira amostra foi aleatorizada entre as amostras A e B.

#4. Resultados e Discussão

##4.1 Teste de comparação pareada direcional
  
O experimento resultou nas seguintes indicações:
  
- 5 experimentadores indicaram a amostra A como sendo a mais doce (indicação incorreta);

- 29 experimentadores indicaram a amostra B como sendo a mais doce (indicação correta).

```{r}
n <- 34
correto <- 23
p_h0 <- .5
```
Para realizar o teste, consideramos a hipotese nula de que as amostras não se diferenciam em relação ao gosto doce.

Este teste é baseado na distribuição binomial, e considerando o número total de julgamentos igual a `r n` (n=`r n`), número de julgamentos corretos igual a `r correto` (y = `r correto`) e a probabilidade de acerto ao acaso sob a hipotese nula igual a `r p_h0` (p=`r p_h0`). Identificamos atraves da tabela "Teste de comparação pareada-prefereça e duo-trio"$^1$ que a hipótese nula pode ser rejeitada a um nível de significancia de 0,1%, uma vez que observamos `r correto` que é um valor maior do que o valor esperado (27 acertos) considerando 0,1% de signicancia.
  
##4.2 Teste duo-trio

O experimento resultou nas seguintes indicações:
  
- 13 experimentadores indicaram a amostra correspondente à amostra padrão de forma incorreta;

- 18 experimentadores indicaram a amostra correspondente à amostra padrão de forma correta.

```{r}
n <- 31
correto <- 18
p_h0 <- .5
```
Para realizar o teste, consideramos a hipotese nula de que as amostras não se diferenciam em relação à percepção sensorial.

Este teste é baseado na distribuição binomial, e considerando o número total de julgamentos igual a `r n` (n=`r n`), número de julgamentos corretos igual a `r correto` (y = `r correto`) e a probabilidade de acerto ao acaso sob a hipotese nula igual a `r p_h0` (p=`r p_h0`). Identificamos atraves da tabela "Teste de comparação pareada-prefereça e duo-trio"$^1$ que a hipótese nula não pode ser rejeitada a um nível de significancia de 5%, uma vez que observamos y = `r correto` que é um valor menor do que o valor esperado (21 acertos) considerando 5% de signicancia.

##4.3 Teste Triangular
  
O experimento resultou nas seguintes indicações:
  
- 10 experimentadores indicaram a amostra diferente das demais de forma incorreta;

- 25 experimentadores indicaram a amostra diferente das demais de forma correta.

```{r}
n <- 35
correto <- 25
p_h0 <- round(1/3,4)
```
Para realizar o teste, consideramos a hipotese nula de que as amostras não se diferenciam em relação à percepção sensorial.

Este teste é baseado na distribuição binomial, e considerando o número total de julgamentos igual a `r n` (n=`r n`), número de julgamentos corretos igual a `r correto` (y = `r correto`) e a probabilidade de acerto ao acaso sob a hipotese nula igual a `r p_h0` (p=`r p_h0`). Identificamos atraves da tabela "Teste triangular (p = 1/3)"$^1$ que a hipótese nula pode ser rejeitada a um nível de significancia de 0,1%, uma vez que observamos y = `r correto` que é um valor maior do que o valor esperado (22 acertos) considerando 0,1% de signicancia.
  
#5. Conclusão
  
##5.1 Teste de comparação pareada direcional
  
Em relação a este experimento sensorial podemos concluir, com base nos resultados, que existe diferença perceptível de doçura, a 0,1% de significância, entre os dois sucos, sendo que a amostra B (11% de açúcar) foi indicada pelos avaliadores como sendo a mais doce. 
  
##5.2 Teste duo-trio
Em relação a este experimento sensorial podemos concluir, com base nos resultados, que não existe diferença perceptível entre o leite integral e o semidesnatado, ao nível de 5% de significância. 

##5.3 Teste Triangular
  
Em relação a este experimento sensorial podemos concluir, com base nos resultados, que existe diferença significativa entre os refrigerantes de cola normal e zero a 0,1% de significância.
  
#6. Referências Bibliográficas
  

1 - O'MOHONY (1996)

